臺灣高等法院臺南分院刑事判決　　　100年度交上易字第559號
上　訴　人
即　被　告　李嘉和
選任辯護人　禎和律師
上列上訴人因過失傷害案件，不服臺灣臺南地方法院99年度交易
字第390 號中華民國100年7月27日第一審判決（起訴案號：臺灣
臺南地方法院檢察署99年度調偵字第1655號、99年度偵字第1119
4號），提起上訴，本院判決如下：
    主  文
原判決撤銷。
李嘉和因過失傷害人，處有期徒刑貳月，如易科罰金，以新臺幣
壹仟元折算壹日。緩刑貳年。
    事  實
一、李嘉和於民國99年3月28日12時55分許，騎乘車號872-CAN號
    重型機車沿臺南市○○路由北向南行駛，途經該路與府安路
    交岔路口前時，本應注意該路段之速限為50公里，而車輛駕
    駛人須依速限行駛，並注意車前狀況，隨時採取必要之措施
    ，依當時情形，並無不能注意之情事，竟疏未注意及此，貿
    然以高於速限50公里之速度往前行駛，適有陳韋銘（業經原
    審以過失傷害人，判處拘役十五日確定）未持有重型機車駕
    駛執照而騎乘車號LA5-120 號重型機車，於同向之海佃路上
    ，由北向南在李嘉和前方行駛，亦疏未注意保持車輛之間隔
    ，貿然左偏行駛（由機車道斜向汽車道），行駛在後方之李
    嘉和見狀閃避不及，所騎機車乃自後撞擊陳韋銘所駕之機車
    ，兩人皆因而人車倒地，致陳韋銘受有右手掌擦傷、右膝腳
    踝擦傷、左小腿擦傷、右膝擦挫傷、右膝皺裂症候群、右膝
    半月板破裂及右膝後十字韌帶破裂等傷害，李嘉和則受有頭
    部外傷、肢體多處挫擦傷等傷害。李嘉和、陳韋銘於肇事後
    ，在未有偵查犯罪職務之機關或公務員發覺其為犯罪人前，
    即向至醫院或現場處理本件車禍事故，尚不知肇事者為何人
    之臺南市警察局第三分局車禍處理小組警員，主動表示其即
    為肇事車輛之駕駛者，並進而接受裁判。
二、案經陳韋銘訴由臺南市警察局第三分局報告暨李嘉和訴由臺
    灣臺南地方法院檢察署檢察官偵查起訴。
    理  由
甲、程序方面（證據能力部分）：
    按被告以外之人於審判外陳述，雖不符刑事訴訟法第159 條
    之1至之4之規定，而經當事人於審判程序同意作為證據，法
    院審酌該言詞陳述或書面陳述作成時情況，認為適當者，亦
    得為證據；當事人、代理人或辯護人於法院調查證據時，知
    有同法第159條第1項不得為證據之情形，而未於言詞辯論終
    結前聲明異議者，視為有前項之同意，同法第159條之5定有
    明文。本件被告及辯護人對於檢察官所舉所有書面證據及原
    審提示證據之證據能力，已於本院表明均同意列為證據（見
    本院卷第48頁反面-49 頁反面），本院審酌該等供述證據之
    取得過程並無瑕疵，與本件待證事實間復具有相當之關聯性
    ，自得採為證據。
乙、實體方面：
一、訊據被告固對於本件發生車禍之事實不爭執，惟矢口否認有
    何過失，辯稱：伊並無過失云云，被告辯護人辯護意旨則以
    ：
  (一)依證人許啟志之證言可知告訴人陳韋銘係從海佃路與府安路
    交叉路口旁之機車行處自西向東，闖紅燈橫越肇事路口之斑
    馬線，而與被告李嘉和騎乘之機車發生擦撞。陳韋銘車於肇
    事後係倒地於肇事路口斑馬線旁，即位於海佃路右側路緣9.
    7 公尺處（按海佃路北向南方向車道寬有12.7公尺，而陳韋
    銘車倒地位置係在該車道寬2/3 左側處），及依證人許啟志
    證述陳韋銘車於案發當時係從海佃路旁雙子星檳榔攤及光陽
    機車行前衝出等情觀之，足見陳韋銘於前起駛位置，應在雙
    子星檳榔攤及光陽機車行前，並由西向東闖紅燈行駛斑馬線
    上逾9.7 公尺，始與被告機車發生擦撞，堪證陳韋銘車為闖
    紅燈並沿斑馬線上由西向東行駛至明。
  (二)依警方所繪製之道路交通事故現場圖，案發時被告車之煞車
    痕為4.4 公尺，復依警員製作之道路交通事故調查報告表所
    示，肇事路面為柏油路面、路面狀態為乾燥，則依實務判決
    所肯認之「汽車煞車距離行車速度及道路摩擦係數對照表」
    ，被告車於兩車撞擊時之車速應僅為30公里，此結果與目擊
    證人許啟志證述內容相符，被告車於案發時顯無超速。本件
    車禍肇事，誠因陳韋銘越級違規駕駛重型機車，闖紅燈橫越
    馬路所致，被告實無肇事因素等語。
二、經查：
  (一)本件被告李嘉和與告訴人即證人陳韋銘於上開時地發生車禍
    ，致陳韋銘受有事實欄所述之傷害等情，有道路交通事故現
    場圖、道路交通事故調查報告表(一)、(二)及現場照片24張附卷
    可稽（見警卷第15-33頁 ），復有財團法人奇美醫院診斷書
    及郭綜合醫院診斷證明書可佐（見警卷第9-12頁），並為被
    告所不爭，堪信為真實。
  (二)被告及其辯護人雖辯稱：陳韋銘於前起駛位置，應在雙子星
    檳榔攤及光陽機車行前，並由西向東闖紅燈行駛斑馬線上逾
    9.7 公尺，始與被告機車發生擦撞，堪證陳韋銘車為闖紅燈
    並沿斑馬線上由西向東行駛至明云云，惟查：
  1.被告供稱：「我駕駛車號872-CAN 重機車，沿海佃路直行車
    道北向南行駛過來，至前述事故地點我車行向號誌剛好綠燈
    直行時，突然對方陳韋銘所駕駛車號LA5-120 重機車由我車
    右側路旁作西向東行駛出來要穿越道路但不知為何，對方就
    突然停車後，我見狀後就往右閃避隨即兩車發生碰撞而肇事
    。」、「99年3月28日中午12時55分我騎872-CAN機車從海佃
    路直行往市區○○路方向行駛，行經該路與府安路交岔路口
    時，當時我看到告訴人騎機車在我的右前方，我看到告訴人
    當時的機車是側的，告訴人當時距離十字路口約10公尺，當
    時告訴人像是要向左轉的樣子，我一發現告訴人機車時我就
    往右閃，告訴人突然又停下來，我閃避不及就撞上去，撞到
    告訴人所騎機車左後方」，互核告訴人陳韋銘供稱：「（我
    ）由海佃路出發，欲前往文賢路家中」、「99年3 月28日中
    午12時55分我當時騎乘LA5-120 號機車，行經海佃路往文賢
    路方向騎，是由北向南方向行駛，我騎到海佃路與府安路口
    李嘉和騎機車從後面撞上我的左後方，之後我人就摔倒，我
    的右腳軔帶斷裂、軟骨破碎、手掌擦傷」、「（事故發生前
    是否看到被告的車？）當時有幾部車騎在我後面，而且有按
    喇叭，已經有機車超越過我，但我眼角餘光有看到被告所騎
    的機車從我左後方撞上來，我當時車速很慢。」等情（見偵
    查卷第8、7頁），則告訴人及被告均供稱其二人之行進方向
    為沿海佃路自北向南行駛，且被告供稱：「我看到告訴人騎
    機車在我的右前方」、告訴人則供稱：「我眼角餘光有看到
    被告所騎的機車從我左後方撞上來」等情以觀，自足認被告
    與告訴人二人行駛方向為同向（海佃路自北向南），且二人
    之騎乘機車之相關位置為：告訴人位於被告騎乘機車之右前
    方。又本件車禍之發生係同向行駛在被告右前方之告訴人車
    輛忽往左偏，造成被告閃避不及而肇事，此由被告上開供稱
    「當時告訴人像是要向左轉的樣子，我一發現告訴人機車時
    ，我就往右閃，告訴人突然又停下來，我閃避不及就撞上去
    ，撞到告訴人所騎機車左後方」等語自明。
  2.證人許啟志固證稱：「當天下午我騎機車在另外被告（李嘉
    和）後面（我不知道他的姓名，當庭確認是李嘉和），時速
    約30、40公里，不可能路上騎10、20公里，我看前面是綠燈
    要準備過橋，我當時騎乘在臺南市○○路上，我看綠燈準備
    要通過，有個人在橋下十字路口，有個雙子星檳榔攤，隔壁
    就是機車行，那裡有一台機車與我們（被告與證人）對向騎
    出來，我緊急煞車在後面看，我看到他撞到李嘉和，我看到
    李嘉和車頭撞到該機車的車身。」（見原審卷第33頁）及「
    那裡還不到交岔路口，離路口還有一段距離，陳韋銘是騎機
    車從路邊好像是一間機車行那邊騎出來，像是要橫越馬路的
    樣子」、「陳韋銘是從機車行那邊出來，就往斑馬線的方向
    騎過去，李嘉和和陳韋銘就是在那邊撞到的」（見原審卷第
    20頁），則證人徐啟志證稱之情為「陳韋銘是從機車行那邊
    出來，就往斑馬線的方向騎過去」，「陳韋銘自雙子星檳榔
    攤，隔壁就是機車行處，與我們（被告及證人）對向騎出來
    」。然：
  (1)肇事現場，陳韋銘之機車後車牌脫落及左側歪損，後車燈破
    損、左側空氣濾清器後內側擦撞痕、右車身刮損；被告之車
    輛則左前車頭破損、前叉歪損、左前避震器撞痕，有道路交
    通事故現場圖上之肇事經過摘要可參（見警卷第15頁），足
    見其被告車輛受損之部位主要在左前側，告訴人車輛受損之
    部位主要在左後側，再加以其二人之騎乘機車之相關位置為
    ：告訴人位於被告騎乘機車之右前方，告訴人並非自西至東
    欲橫越馬路，已如上1.所述，可認本件係被告之機車左前側
    自後撞擊告訴人機車之左後側，告訴人行駛之方向並非要橫
    越馬路至明，證人許啟志上開所證：「我當時騎乘在臺南市
    ○○路上，我看綠燈準備要通過，有個人在橋下十字路口，
    有個雙子星檳榔攤，隔壁就是機車行，那裡有一台機車與我
    們（被告與證人）對向騎出來，我緊急煞車在後面看，我看
    到他撞到李嘉和，我看到李嘉和車頭撞到該機車的車身。」
    及「陳韋銘是騎機車從路邊好像是一間機車行那邊騎出來，
    像是要橫越馬路的樣子」云云，即與事實不符而無可採。
  (2)次查，被告供稱：「告訴人當時距離十字路口約10公尺」（
    見偵查卷第8 頁）及「（發現危險狀況時距離對方多遠）約
    不到10公尺」（見警卷第1 頁反面），足見肇事當時「告訴
    人距離十字路口約10公尺」、「被告則距離告訴人約不到10
    公尺」，因而可推知被告與十字路口有約20公尺之遙。而本
    件斑馬線位於海佃路與府安路路口，有現場照片可稽（見本
    院卷第52-53 、56頁），告訴人當時距離十字路口既約10公
    尺，衡情距路口之斑馬線亦有10公尺遠，如何可能如證人許
    啟志所證「陳韋銘是從機車行那邊出來，就往斑馬線的方向
    騎過去」？且若如證人許啟志所證，告訴人當時係「往斑馬
    線的方向騎過去」，而被告與斑馬線所在之十字路口又有約
    20公尺之遙，被告何以能與當時「往斑馬線的方向騎過去」
    之告訴人發生車禍？益徵證人許啟志上開所證，並非實情，
    洵無可採。
  (三)又本件車禍發生後，告訴人機車倒地位置係於海佃路與府安
    路交叉路口北邊之海佃路東北邊處，被告之機車則位於海佃
    路與府安路交叉路口南邊之海佃路上，二車肇事後分別倒地
    位置分係在海佃路與府安路交叉路口南北二側之海佃路上，
    有道路交通事故現場圖可參（見警卷第15頁），因而可得推
    知，被告之車輛左前方自後撞擊告訴人車輛左後方，衝擊力
    將告訴人車輛往左前方（東北邊）推移，因而告訴人機車倒
    地位於海佃路與府安路交叉路口北邊之海佃路東北邊處，被
    告車輛撞及告訴人車輛後，一時無法煞停，又往前穿越海佃
    路與府安路交叉路口後，始停倒於海佃路與府安路交叉路口
    南邊之海佃路上等情明確，益徵被告當時車速非常之快，絕
    非如被告辯護人所辯，其時速僅為30公里。
  (四)綜上所述，本件車禍之發生係同向行駛在被告右前方之告訴
    人車輛忽往左偏，造成被告閃避不及而肇事，並非如辯護人
    所稱：告訴人行進方向係自西向東，與被告沿海佃路自北向
    南行向之被告垂直，告訴人係闖紅燈因而發生車禍，亦非如
    證人許啟志所證「告訴人係自雙子星檳榔攤，隔壁就是機車
    行處（衝出）」即告訴人自路邊貿然騎出來，致被告見狀閃
    避不及而撞擊，且被告當時有疏未注意車前狀況及超速之過
    失，至為明確。
三、被告辯護人辯稱: 依警方所繪製之道路交通事故現場圖，案
    發時被告車之煞車滑痕為4.4 公尺，復依警員製作之道路交
    通事故調查報告表所示，肇事路面為柏油路面、路面狀態為
    乾燥，則依實務判決所肯認之「汽車煞車距離行車速度及道
    路摩擦係數對照表」，被告車於兩車撞擊時之車速應僅為30
    公里云云，惟查：
  (一)車輛之煞車痕與車輛失控之煞車滑痕尚有不同，「汽車煞車
    距離行車速度及道路摩擦係數對照表」係以煞車痕作為認定
    車輛時速換算之依據，若係「煞車滑痕」即無上開「汽車煞
    車距離行車速度及道路摩擦係數對照表」之適用，辯護人援
    引本件依道路交通事故現場圖所示被告「煞車滑痕」為4.4
    公尺，逕以認定被告之「煞車痕」即為4.4 公尺，因而依「
    汽車煞車距離行車速度及道路摩擦係數對照表」，推論被告
    車於兩車撞擊時之車速應僅為30公里云云，容有誤會，並無
    可採。
  (二)本件被告於警詢供稱肇事時車速約60-70 公里、至偵查中則
    改稱當時正常車速約50至60公里（見警卷第1 頁反面、偵卷
    第8 頁），參以被告供稱：「（發現危險狀況時距離對方多
    遠）約不到10公尺」（見警卷第1 頁反面），以被告所稱與
    告訴人之距離，竟不及煞車而撞擊告訴人，足見其除未注意
    車前狀況外，以被告當時車行速度之快，當遠超過肇事路段
    之50公里速限，被告辯護人辯稱：被告並未超速云云，要無
    可取。
四、按車輛起駛前應顯示方向燈，注意前後左右有無障礙或車輛
    行人，並應讓行進中之車輛優先通行；行車速度，依速限標
    誌或標線之規定；汽車行駛時，駕駛人應注意車前狀況及兩
    車併行之間隔，並隨時採取必要之安全措施，道路交通安全
    規則第89條第1項第6款、第93條第1項前段及第94條第3項分
    別定有明文。本件被告李嘉和應注意須依速限行駛，並注意
    車前狀況，隨時採取必要之措施，又依當時天候晴、日間自
    然光線、柏油路面乾燥、無缺陷、無障礙物且視距良好等情
    形，亦有道路交通事故調查報告表(一)在卷可稽（見警卷第20
    頁），客觀上並無不能注意之情事，被告李嘉和竟疏未注意
    上情，被告李嘉和自有超速行駛，復未注意車前狀況，隨時
    採取必要之措施之疏失，經核其過失行為為本件事故之肇事
    主因。至告訴人未注意車輛併行之間隔，左偏行駛則為本件
    事故之肇事次因。本件固經檢察官囑託臺灣省臺南區車輛行
    車事故鑑定委員會鑑定本件之肇事因素，並經該委員會認定
    ：李嘉和駕駛普通重型機器腳踏車，超速行駛，未保持安全
    距離，未注意車前狀況，為肇事主因；陳韋銘駕駛普通重型
    機器腳踏車，左偏行駛，未注意安全距離，為肇事次因，有
    該委員會99年9月9日南鑑字第0995903147號函暨台南區9908
    58號鑑定書在卷可參（見偵卷第25、26頁）；又原審囑託臺
    灣省車輛行車事故覆議鑑定委員會就本件為覆議鑑定，亦經
    該委員會函覆稱本件因雙方當事人應訊時對肇事情形各執一
    詞，且依據現有卷附跡資料無法研判確認：肇事時兩車相對
    行駛位置與動向究係同一車道後行之李君重機車自後追撞前
    方直行之陳君重機車的碰撞關係？抑或右前方之陳君重機車
    左轉偏行與左後方超速駛來之李君重機車的碰撞關係？故肇
    事實情不明，無法釐清雙方當事人肇事責任，未便遽予明確
    覆議等語（見原審卷第9 頁），惟本件之肇事責任，業經本
    院認定如上，並無覆議委員會所稱肇事實情不明之情形，附
    此敘明。
五、另被告李嘉和、告訴人陳韋銘分別受有如事實欄所載之傷害
    ，亦有財團法人奇美醫院99年5 月18日出具之陳韋銘診斷證
    明書、郭綜合醫院99年3 月28日出具之陳韋銘診斷證明書、
    郭綜合醫院99年4月5日出具之陳韋銘診斷證明書、郭綜合醫
    院99年3月28日出具之李嘉和診斷證明書各1份（見警卷第9-
    12頁），以及郭綜合醫院100年5月18日郭綜發字第1000818
    號函及所附病歷資料、奇美醫療財團法人奇美醫院100年6月
    9日（100）奇醫字第2621號函及所附病情摘要、病歷在卷可
    稽（見原審卷第46-51 頁、第72-104頁），而被告李嘉和上
    開過失駕駛行為與告訴人所受如前所述之傷害結果間，亦有
    相當因果關係。
六、本件事證明確，被告李嘉和過失傷害犯行洵堪認定，應依法
    論科。
七、核被告李嘉和所為，係犯刑法第284條第1項前段之過失傷害
    罪。另被告李嘉和於肇事後，在未有偵查犯罪職務之機關或
    公務員發覺其為犯罪人前，即向至醫院或現場處理本件道路
    交通事故，尚不知肇事者為何人之臺南市警察局第三分局車
    禍處理小組警員供承其肇事犯罪，自首並接受裁判等情，有
    道路交通事故肇事人自首情形紀錄表在卷可稽（見警卷第15
    、16頁），應依刑法第62條前段之規定減輕其刑。
八、原審以被告罪證明確，因予論罪科刑，固非無見，惟查：
    本件車禍之發生係同向行駛在被告右前方之告訴人車輛忽往
    左偏，造成被告閃避不及而肇事，且證人許啟志證言既有不
    合情理之處而無足採，已如上述，原審竟採證人許啟志所證
    ，認定「告訴人自路邊（雙子星檳榔及機車行處）貿然騎出
    來，致被告見狀閃避不及而撞擊」一節屬實，其認定事實，
    即有錯誤。原判決既有上開可議之處，即屬無可維持，應由
    本院撤銷改判。
九、本院審酌被告李嘉和並無刑案前科紀錄，有臺灣高等法院被
    告前案紀錄表在卷可按，堪認其品性尚佳，並審酌被告李嘉
    和之生活狀況、高職畢業之智識程度、及被告之過失為本件
    事故之肇事主因，告訴人之過失僅為肇事次因，而告訴陳韋
    銘所受傷害已達輕度肢障程度，有被告陳韋銘身心障礙手冊
    及臺南市政府社會局100年5月24日南市社身字第1000368066
    號函及所附鑑定相關資料在卷可稽（見原審卷第42頁、第53
    -59 頁），以及被告已與被害人達成和解，賠償對方10萬元
    ，有和解筆錄、匯款單及告訴人陳報狀可參（見本院卷第75
    -77 頁），及犯後態度等一切情狀，量處如主文所示之刑，
    並諭知易科罰金之折算標準。
十、查被告未曾受有期徒刑以上刑之宣告，有卷內前科表可查，
    經此偵審教訓，應知警惕，諒無再犯之虞，本院認所宣告之
    刑，以暫不執行為適當，併諭知緩刑二年，以勵自新。
據上論結，應依刑事訴訟法第369條第1項前段、第364條、第299
條第1項前段，刑法第284條第1項前段、第62條前段、第41條第1
項前段、第74條第1項第1款，刑法施行法第1條之1，判決如主文
。
本案經檢察官許美女到庭執行職務。
中    華    民    國   100    年    11    月    30    日
                  刑事第六庭    審判長法  官  董武全
                                      法  官  林英志
                                      法  官  孫玉文
以上正本證明與原本無異。
不得上訴。
                                      書記官  王薇潔
中    華    民    國   100    年    11    月    30    日
附錄本案論罪科刑法條全文：
刑法第284條第1項：
因過失傷害人者，處6月以下有期徒刑、拘役或5百元以下罰金；
致重傷者，處1年以下有期徒刑、拘役或5百元以下罰金。